臺灣高等法院刑事裁定
111年度毒抗字第54號
抗  告  人
即  被  告  林致強

                   籍設桃園市○○區○○里00鄰○○路000 巷0號○○
                    ○○○○○○○）



上列抗告人即被告因聲請施以強制戒治案件，不服臺灣桃園地方
法院中華民國110年12月15日所為之裁定（110年度毒聲字第2111
號），提起抗告，本院裁定如下：
    主  文
抗告駁回。                                             
    理  由
一、原裁定意旨略以：抗告人即被告甲○○（下稱抗告人）前因施
    用第一級、第二級毒品，經原審以110年度毒聲字第708號裁
    定令入勒戒處所觀察、勒戒後，經法務部○○○○○○○○附勒戒所
    評分結果，其前科紀錄與行為表現25分、臨床評估34分、社
    會穩定度5分，小計靜態因子分數為55分，與動態因子分數
    相加共計64分，綜合判斷「有」繼續施用毒品傾向，有上開
    裁定、有無繼續施用毒品傾向證明書在卷可稽。茲有無「繼
    續施用毒品傾向」此種個案臨床實務及相關事證之綜合判定
    ，有相當之專業依據及標準，原審由形式上觀察，上開評分
    並無擅斷或濫權等明顯不當情事，自宜尊重。是聲請人聲請
    裁定令被告入戒治處所強制戒治，經核於法並無不符，爰依
    毒品危害防制條例第20條第2項後段，裁定被告令入戒治處
    所強制戒治，其期間為6個月以上，至無繼續強制戒治之必
    要為止，但最長不得逾1年等語。
二、抗告意旨略以：
  ㈠新店戒治所對於抗告人「入所後家人無訪視」所致之動態因
    子分數5分，算入抗告人有繼續施用傾向之評估分數內，卻
    未於本件「有無繼續施用毒品傾向證明書」之綜合判斷「詳
    細說明」欄內，敘明此項動態因子與抗告人有繼續施用毒品
    傾向之判斷間之關聯性，亦未考量抗告人直系一等親或配偶
    是否年邁無行動能力，配偶是否因工作不可抗力因素而無能
    力於上班時間來所訪視抗告人；又抗告人之家人有無法定義
    務前來訪視抗告人，及抗告人是否有權請求其家人來所訪視
    之可控制因素，又無家人之受勒戒人與有家人之受勒戒人，
    形成外部家庭差異，因而致評估之差別待遇，違反評估標準
    係適用於每一位受觀察、勒戒處分之人之一致性、普遍性、
    客觀性，亦有擅斷未詳查說明或濫權等明顯不當之形式上觀
    察情事，且此項「入所後家人是否訪視」與「有無繼續施用
    毒品傾向」之關聯性，亦欠缺說明戒斷毒品之心癮及身癮所
    為之專業依據及標準。若扣除上開「入所後家人是否訪視」
    之得分5，則本件之靜態因子及動態因子總分合計59（原合
    計64），則抗告人即無繼續施用毒品傾向。是本件有上開不
    當聯結之增加受勒戒人無可控制因素之考量，亦無法協助施
    用毒品者戒斷毒品心癮及身癮之情事，從而原審准許檢察官
    之聲請，尚有違誤。
  ㈡學者研究顯示有無繼續施用毒品傾向評估標準中關於「毒品
    前科」、「毒品使用期間」、「非毒品相關前科」、「行為
    觀察」及「情緒及態度」5項因素就是否繼續施用毒品，不
    具有預測能力，後三者甚至連相關連性均不具備，故就此些
    項目之得分已與再度施用毒品之傾向預測不相關，法官於審
    查認定有無繼續施用毒品傾向時自得排斥不用或減少分數比
    重，當然不受有無繼續施用毒品傾向評估標準所拘束，受觀
    察勒戒者是否有繼續施用毒品傾向而應施以強制戒治處分，
    依法自應由法院為最終之審查及裁定，而非受該評估標準所
    得分數是否60分所拘束，此不因該修正評估標準是否屬行政
    規則或法規命令變更（見本院110年第1次庭長及審判長會議
    結論）有所不同，則法官依據法律獨立審判，各機關依其職
    掌就有關法規為釋示之行政命令，法官於審判案件時，固可
    予以引用，但仍得依據法律表示適當之不同見解，並不受其
    拘束。司法院大法官會議著有釋字第216號解釋。
  ㈢綜上所述，上開評估標準既有不當，請求撤銷原裁定，駁回
    檢察官聲請。
三、按觀察、勒戒後，檢察官或少年法院（地方法院少年法庭）
    依據勒戒處所之陳報，認受觀察、勒戒人無繼續施用毒品傾
    向者，應即釋放，並為不起訴之處分或不付審理之裁定；認
    受觀察、勒戒人有繼續施用毒品傾向者，檢察官應聲請法院
    裁定或由少年法院（地方法院少年法庭）裁定令入戒治處所
    強制戒治，其期間為6個月以上，至無繼續強制戒治之必要
    為止，但最長不得逾1年，毒品危害防制條例第20條第2項定
    有明文。
四、次按有無繼續施用毒品傾向之評估標準，並非完全以受勒戒
    人勒戒後之結果為準，勒戒前之各種情況，仍應作為評估之
    依據。依勒戒處所評分說明手冊規定，係以前科紀錄與行為
    表現、臨床評估、社會穩定度，三項合併計算分數，每一大
    項皆有靜態因子與動態因子。而關於有無繼續施用毒品傾向
    之評估標準，法務部業於110年3月26日以法矯字第11006001
    760號函修正頒布「有無繼續施用毒品傾向評估標準紀錄表
    」、「有無繼續施用毒品傾向評估標準評分說明手冊」，上
    開評分說明手冊載明判定之原則：「受觀察勒戒人入所後，
    經過2週時間的觀察、勒戒，由處所及醫療人員依據其各項
    紀錄、資料及觀察勒戒期間之行為表現，加以評分。在勒戒
    人入所4至6週後，可再做一次評估以做必要之評分修正。每
    一大項皆有靜態因子與動態因子。先以靜態因子分數評分，
    靜態因子分數總分在60分（含）以上為『有繼續施用毒品傾
    向』；60分以下，與動態因子分數相加，如果總分在60分（
    含）以上，為『有繼續施用毒品傾向』」；又評估標準紀錄表
    及說明手冊中「前科紀錄與行為表現」之第一題及第三題之
    計分方式修正如下（餘無修正）：㈠第一項「毒品犯罪相關
    司法紀錄」：計分方式修正為每筆（次）5分，總分上限為1
    0分；㈡第三項「其他犯罪相關紀錄」：計分方式修正為每筆
    （次）2分，總分上限為10分。是抗告人有無「繼續施用毒
    品傾向」，係依具體個案之臨床實務及相關事證等情綜合判
    定，有其相當之專業依據及標準，且涉及專門醫學，又衡酌
    強制戒治之目的，係為協助施用毒品者戒斷毒品之心癮及身
    癮所為之一種保安處分類型，而該評估標準係將與判斷有無
    繼續施用傾向之相關因素加以列舉及量化，適用於每一位受
    觀察、勒戒處分之人，具一致性、普遍性、客觀性，以利執
    法者判定受勒戒人有無繼續施用毒品傾向，倘其評估由形式
    上觀察，無擅斷或濫權等明顯不當情事，法院應予尊重。
五、經查：
　㈠抗告人因違反毒品危害防制條例案件，經臺灣桃園地方法院
    以以110年度毒聲字第708號裁定，送觀察、勒戒後，法務部
    ○○○○○○○○以其前開修正後之評估標準，就被告之前科紀錄與
    行為表現、臨床評估、社會穩定度等三大項因素進行評估，
    本件抗告人經法務部○○○○○○○○附設勒戒處所評分結果，認①
    前科紀錄與行為表現合計為25分（毒品犯罪相關司法紀錄「
    7筆」計10分、首次毒品犯罪年齡為「21–30歲」計5分、其
    他犯罪相關紀錄「有，6筆」計10分、入所時尿液毒品檢驗
    為「無藥物反應」計0分，上開4項靜態因子合計為25分；所
    內行為表現「無」計0分，上開動態因子合計為0分）；②臨
    床評估部分合計為34分（多重毒品濫用為「有，海洛因、安
    非他命」計10分、合法物質濫用為「無」計0分、使用方式
    為「有注射使用」計10分、使用年數為「超過一年」計10分
    ，上開靜態因子合計為30分，精神疾病共病〈含反社會人格〉
    經評定為「無」計0分、臨床綜合評估〈含病識感、動機、態
    度、就醫意願〉評定為「中度」計4分，上開2項動態因子合
    計為4分）；③社會穩定度部分合計為5分（工作「全職工作(
    園藝）」，計0分、家人藥物濫用「無」，計0分，上開2項
    靜態因子合計為0分；入所後家人是否訪視為「無」，計5分
    、出所後是否與家人同住為「是」，計0分，上開2項動態因
    子合計為5分）。以上①至③部分之總分上限合計為64分（靜
    態因子共計55分，動態因子共計9分），而綜合判斷為有繼
    續施用毒品傾向，此有法務部○○○○○○○○110年12月14日新戒
    所衛字第11007017390號函及所附之有無繼續施用毒品傾向
    證明書、有無繼續施用毒品傾向評估標準紀錄表等件在卷可
    稽（見臺灣桃園地方檢察署110年度毒偵字第980號偵查卷第
    189至195頁）。又抗告人有無「繼續施用毒品傾向」，係執
    行觀察、勒戒期間依具體個案之臨床實務及相關事證等情綜
    合判定，本件之評估標準具一致性、普遍性、客觀性，由形
    式上觀察，無擅斷或濫權等明顯不當之情事，自得資為判斷
    抗告人有無繼續施用毒品傾向之證明，而戒治所之心理醫師
    基於其醫學專業為判定，乃係臨床實務就個案之專業判斷，
    該勒戒處分本於其客觀專業及具體事證判定抗告人為「有繼
    續施用毒品傾向」，洵屬有據，是原審依據上開資料，裁定
    抗告人應接受強制戒治，即無不合。
　㈡前開有無繼續施用毒品傾向評估標準係經法務部、衛生福利
    部及邀集專業團體與學者專家所制定及施行，對於受觀察、
    勒戒者均一體適用，且評估項目絕大部分有客觀之判斷依據
    ，僅少部分例如有無精神疾病共病、臨床綜合評估之項目，
    亦係由醫師依據醫療紀錄及問診後所得資料本於專業進行評
    估判斷，列入動態因子，且訂有上限各為10分、7分，益見
    該評估標準之設計既有參酌專業判斷，亦有客觀依據以避免
    主觀評價占比過重之風險。而抗告人觀察、勒戒結果係該所
    相關專業知識經驗人士，於抗告人入所執行觀察、勒戒期間
    ，依其本職學能，就抗告人之前科紀錄及行為表現、臨床評
    估及社會穩定度等因素所為之綜合判斷，且勒戒處所之組織
    、人員之資格及執行觀察、勒戒相關程序，亦有法律規範，
    從形式上觀察，如無違背法令、事實認定有誤或裁量有重大
    明顯瑕疵之情事，法院即予尊重，亦即是否為毒品條例第20
    條第2項後段所謂「有繼續施用毒品傾向」，法院對於行政
    機關之決定僅能為合法性之審查，不能為合目的性之審查。
　㈢而抗告人對於其入所後無家人前往訪視乙節，並未爭執，則
    上開評估在「社會穩定度」項下之「入所後家人是否訪視：
    無」部分為5分，有其客觀依據，亦無違法或不當可言。至
    「入所後家人是否探視」此項動態因子，其目的應係藉此判
    斷能否藉由家庭功能之正常發揮，支持施用毒品者戒斷毒品
    ，此乃客觀之事實，且抗告人到庭表示：姐姐、妹妹都嫁人
    ，剩下一個弟弟，我離婚快二十年了，我有兩個女兒，都二
    十幾歲了，但從我進去就都是我前妻在帶，母親已經不在了
    ，父親在外面還有家庭等語（見本院卷第57頁），足見抗告
    人仍有前揭家屬，則上開家屬既未於觀察、勒戒期間訪視，
    無論其原因為何，均彰顯受觀察、勒戒人之家人在其入所戒
    毒之過程中，無法提供精神或經濟支持之情況，欠缺親情關
    懷及家庭支持，足認其家庭功能支持度顯屬不良，故上開評
    估標準將被告入所後，其家人有無訪視列入評估計分，並無
    不當。況依觀察勒戒處分執行條例第12條第1項前段規定，
    受觀察、勒戒人之接見及發受書信，除有特別理由經勒戒處
    所長官許可，得與其他人為之外，以與配偶、直系血親為之
    為限。依該規定可見，若有特別理由經勒戒處所長官許可，
    得以其他人接見，且接見方式亦得以遠距接見，惟抗告人以
    未考量其直系一等親或配偶是否年邁無行動能力，配偶是否
    因工作不可抗力因素而無能力於上班時間來所訪視抗告人等
    語，作為入所後無家人探視之不可抗力因素，顯係有所誤解
    。是抗告意旨以入所後家人是否訪視與其有無繼續施用毒品
    傾向並無關聯性，及法院不受評估標準之分數拘束為由，指
    摘原裁定不當，尚難足採。
、綜上所述，本件聲請洵屬有據，原裁定依毒品危害防制條例
    第20條第2項，裁定被告令入戒治處所強制戒治，其期間為
    六個月以上，至無繼續強制戒治之必要為止，但最長不得逾
    一年，經核其認事用法，並無違誤。抗告人執前事由提起本
    件抗告，並無理由，應予駁回。
據上論斷，應依刑事訴訟法第412條，裁定如主文。
中　　華　　民　　國　　111 　年　　2 　　月　  22　  日
                  刑事第二庭    審判長法　官  遲中慧
                                      法　官  楊志雄
                                      法　官  邱筱涵
以上正本證明與原本無異。
不得再抗告。
                                      書記官  鄭巧青
中　　華　　民　　國　　111 　年　　2 　　月　　22　　日